---
title: "TP : Manipulation de séries temporelles avec R"
---

```{r setup, include=FALSE}
knitr::opts_chunk$set(echo = TRUE, collapse = FALSE, warning = FALSE,
                      message = FALSE,
					  cache = FALSE)
```


Installation packages 

```{r,warning=FALSE, message=FALSE, eval=TRUE}

install.packages(c("zoo", "xts", "tsibble", "lubridate","tsbox", "imputeTS"))

library(dplyr)
library(zoo)
library(xts)
library(tsibble)
library(tsbox)
library(imputeTS)
library(lubridate)

```

Vous pouvez insérer des chunks de code pour répondre aux questions

### Exercice 1: Import de data frame et Création d'objets TS

- importer ipi_nace4.csv du repertoire Data

- quels formatages sont necessaires ?

- créer un objet TS avec la série RF3030 (attention au start)

- afficher valeurs janvier 2000 et décembre 2019

- créer un objet TS par type de mois (janvier, février) pour les 3 dernieres années de la série

### Exercice 2: Création de data frames et formatage dates

- importer données US_construction.csv du repertoire Data 

(ouvrir fichier et voir que 7 premières lignes = meta data)

- formater la date

- convertir la série de valeurs en objet TS

### Exercice 3: Séquences de dates et création de data frames 

- créer une série de dates mensuelles entre fevrier 2019 et novembre 2023

- extraire les valeurs de l'année 2020 de l'objet TS de la série Ipi RF3030 (y_raw)

- créer un data frame série Ipi RF3030 pour l'année 2020

- créer un data frame avec valeurs Ipi RF3030 de 2020 mais avec date correspondante en 2024

### Exercice 4: série temporelle avec valeurs ad hoc 

Créer une série temporelle mensuelle qui commence en 2000, qui se termine en janvier 2020, 
qui vaut 1 en avril 2009 et 0 à toutes les autres dates.

Option 1 : utiliser la fonction `window()`

Option 2 : utiliser `time()` directement


### Exercice 5: Jointures 

- créer le TS correspondant à la série ipi RF1011

- créer un mts avec RF3030 et RF1011 entre 2020 et 2023

- créer UNE série ayant les valeurs de RF3030 entre 2010 et 2020 et les valeurs de RF1011 entre 2021 et la fin de la série 

### Exercice 6: Taux de variation 

- ecrire une fonction taux de variation par rapport à la période précedente
(mensuelle ou trimestrielle)

- puis par rapport à l'année précédente


### Exercice 7: Fonctions statistiques 

- calculer moyenne/ mediane/ecart type de la série IPI RF3030

- calculer moyenne annuelle / trimestrielle de la série IPI RF3030, en utilisant le package xts et stocker les resultats dans un data frame

### Exercice 8: Fonctions statistiques sur tsibble  

- transformer le mts avec RF3030 et RF1011 entre 2020 et 2023 en tsibble

- calculer les moyennes timestrielles de RF3030 et RF1011

Indice: il faut utiliser à la fois group_by_key()` (identifiant série)
et `index_by` qui permet de regrouper des dates  

- À l'aide du package `lubridate`, extraire toutes les données du mois de janvier et juillet du tsibble precedent (construire une variable mois) 

- À l'aide du package `lubridate`, extraire toutes les données à partir de aout 2020

### Exercice 9: Valeurs manquantes 

On crée la serie suivante

```{r}
série_avec_NA <- ts(c(NA, NA, NA, NA, NA, NA, NA, NA, NA, NA, NA, NA, 0, 0, 0, 0, 
  0, 0, 0, 0, 0, 0, 0, 0, 0, 0, 0, 0, 0, 0, 0, 0, 0, 0, 0, 0, NA, 
  NA, NA, NA, NA, NA, NA, NA, NA, NA, NA, NA, NA, NA, NA, NA, NA, 
  NA, NA, NA, NA, NA, NA, NA, 1, 1, 1, 1, 1, 1, 1, 1, 1, 1, 1, 
  1, 1, 1, 1, 1, 1, 1, 1, 1, 1, 1, 1, 1, NA, NA, NA, NA, NA, NA, 
  NA, NA, NA, NA, NA, NA), start = 2000, frequency = 12)
série_avec_NA
```

 
- Reperer les positions des valeurs manquantes

- Enlever les valeurs manquantes au début de la série

- Interpoler de manière linéaire les valeurs manquantes entre les 0 et les 1

- Remplacer les valeurs manquantes à la fin de la série par la dernière valeur observée



